臺灣高等法院高雄分院民事判決
111年度保險上字第6號
上  訴  人  華南產物保險股份有限公司

法定代理人  陳文智  
訴訟代理人  卓定豐  
被上訴人    呂德政  
訴訟代理人  蘇盈伃律師
上列當事人間請求給付保險金事件，上訴人對於民國111年5月5
日臺灣屏東地方法院110年度保險字第1號第一審判決提起上訴，
本院於111年9月28日言詞辯論終結，判決如下：
    主  文
上訴駁回。
第二審訴訟費用由上訴人負擔。
    事實及理由
一、被上訴人主張：被上訴人為被繼承人呂國賢之養子，呂國賢
    於民國108年8月28日16時52分許，騎乘機車行經屏東縣○○鄉
    ○○路00號前，與訴外人即上訴人所承保強制汽車責任險（下
    稱強制險）之被保險人沈勝緯駕駛之車牌號碼000-00號自用
    小客車發生碰撞，呂國賢因此受有頭部外傷併顱骨骨折、顱
    內出血、左眉撕裂傷4公分、左眼旁撕裂傷1.5公分、肢體多
    處鈍挫傷併擦傷等傷害（下稱本件事故）。呂國賢經送往屏
    基醫療財團法人屏東基督教醫院（下稱屏基醫院）急診後，
    隨即轉院至長庚醫療財團法人高雄長庚紀念醫院（下稱高雄
    長庚）治療，嗣於108年9月24日入住柏愛老人養護中心休養
    ，並繼續門診追蹤本件事故所受之傷害。詎呂國賢突於108
    年11月7日因併發急性敗血症、肺炎、急性呼吸衰竭送醫急
    救，嗣於108年12月17日死亡。呂國賢雖高齡83歲，然於本
    件事故前行動並未受限，於本件事故後則須長期臥床休養，
    並導致肺炎及急性敗血性、呼吸衰竭而死亡，呂國賢之死亡
    結果與本件事故間有相當因果關係。被上訴人為呂國賢之繼
    承人，爰依強制汽車責任保險法第7條、第11條第1項第2款
    、第27條及強制汽車責任保險給付標準第6條規定，請求上
    訴人給付死亡保險金新臺幣（下同）200萬元，扣除沈勝緯
    已賠付呂國賢之6萬元後，尚得請求194萬元，並聲明：上訴
    人應給付被上訴人194萬元及自109年6月11日起至清償日止
    ，按年利1分計算之利息。
二、上訴人則以：呂國賢因本件事故於108年9月24日出院時，身
    體無異樣且意識清晰，僅四肢無力需輪椅協助，其因本件事
    故造成之傷勢已治療完成。呂國賢本即罹患慢性疾病，其虛
    弱體軀加上出院後發生數次跌倒等照顧未周情形，致其身體
    虛弱程度更形嚴重，甚且罹患肺炎死亡，足見呂國賢應係因
    身體虛弱又罹患肺炎終致死亡。又呂國賢患有右鼻竇腫瘤疾
    病，本即可能致死，且鼻竇腫瘤之鼻膿、鼻涕或出血等分泌
    物，亦可能感染造成肺炎或敗血症，益徵呂國賢之死亡與本
    件事故間無相當因果關係。再者，呂國賢就本件事故所受損
    害已與沈勝緯達成和解，並受領上訴人給付之保險金6萬元
    ，顯見其就當下及日後可能之損害皆已有評估考量，應認其
    就請求給付保險金之權利業已消滅，被上訴人不得提起本訴
    等語，資為抗辯。
三、原審判決上訴人應給付被上訴人194萬元及自109年6月11日
    起至清償日止，按年利1分計算之利息，上訴人不服，提起
    上訴，其上訴聲明：㈠原判決廢棄；㈡被上訴人在第一審之訴
    駁回。被上訴人答辯聲明：上訴駁回。
四、兩造不爭執事項：
　㈠被上訴人為被繼承人呂國賢之養子，為其唯一繼承人。
　㈡呂國賢於108年8月28日16時52分許，騎乘機車行經屏東縣○○
    鄉○○路00號前，與訴外人即上訴人所承保強制險之被保險人
    沈勝緯駕駛之車牌號碼000-00號自用小客車發生碰撞，呂國
    賢因此受有頭部外傷併顱骨骨折、顱內出血、左眉撕裂傷4
    公分、左眼旁撕裂傷1.5公分、肢體多處鈍挫傷併擦傷等傷
    害。呂國賢經送往屏基醫院急診後，隨即轉院至長庚醫院繼
    續治療。嗣呂國賢自長庚醫院出院後，於108年9月24日入住
    柏愛老人養護中心休養，並繼續門診追蹤本件事故所受之傷
    害。
　㈢呂國賢於108年11月7日因併發急性敗血症、肺炎、急性呼吸
    衰竭，緊急送往屏東醫院急救，然仍於108年12月17日死亡
    ，其死亡證明書記載略以：「…死亡原因：⒈直接引起死亡之
    疾病或傷害：甲、呼吸衰竭；先行原因：（若有引起上述死
    因之疾病或傷害）乙、（甲之原因）敗血症；丙、（乙之原
    因）肺炎，右鼻竇腫瘤；⒉其他對於死亡有影響之疾病或身
    體狀況（但與引起死亡之疾病或傷害無直接關係者）：糖尿
    病、疥瘡。」等語。
　㈣呂國賢、沈勝緯於108年10月21日達成和解，約定由沈勝緯給
    付呂國賢6萬元（含第三人責任保險金4,729元及強制險保險
    金55,271元）。
  ㈤如被上訴人請求有理由，兩造同意本件利息自109年6月11日
    起算，並按年利1分計算。 
五、本院之判斷：　　
　㈠按保險人於被保險人遭受意外傷害及其所致殘廢或死亡時，
    負給付保險金額之責；前項意外傷害，指非由疾病引起之外
    來突發事故所致者，保險法第131條定有明文。次按因汽車
    交通事故致受害人傷害或死亡者，不論加害人有無過失，請
    求權人得依本法規定向保險人請求保險給付或向財團法人汽
    車交通事故特別補償基金請求補償，強制汽車責任保險法第
    7條亦有明定。呂國賢騎乘機車與沈勝緯駕駛車輛碰撞，發
    生本件事故，並因此受有頭部外傷併顱骨骨折、顱內出血、
    左眉撕裂傷4公分、左眼旁撕裂傷1.5公分、肢體多處鈍挫傷
    併擦傷等傷害，上訴人承保沈勝緯所駕駛車輛之強制險等情
    ，為兩造所不爭執，則上訴人是否依強制險契約而負有保險
    金給付義務，端視呂國賢是否因本件事故，致遭受意外傷害
    ，並因而造成殘廢或死亡結果之保險事故發生。
　㈡又意外傷害保險係在承保被保險人非由疾病引起之外來突發
    事故所致傷害及其所致殘廢或死亡之損失，而人之傷害或死
    亡之原因，其一來自內在原因（如器官老化、疾病及細菌感
    染），另一則為外來事故（意外事故），所謂外來事故，係
    指內在原因以外之一切事故而言，其事故之發生為外來、偶
    然而不可預見。意外傷害保險契約之受益人請求保險人給付
    保險金，雖應證明被保險人係因意外事故而受傷害，惟受益
    人如證明該事故確已發生，且依經驗法則，其發生通常係外
    來、偶然而不可預見者，應認其已盡證明之責。於此情形，
    保險人如抗辯其非屬意外，自應就其抗辯之事實（老化、疾
    病及細菌感染）負證明之責，始符合舉證責任分配之原則。
    換言之，基於公平原則應減輕受益人之舉證責任；被保險人
    倘非老化、病死及細菌感染，原則上即應認係意外。此於汽
    車交通事故所致傷害或死亡之受害人或其遺屬（即請求權人
    ）請領強制汽車責任保險給付時亦得適用。
　㈢關於呂國賢之死亡與本件事故有無相當因果關係部分，經原
    審將呂國賢在衛生福利部屏東醫院（下稱屏東醫院）、高雄
    長庚、寶建醫院、柏愛老人養護中心、屏基醫院病歷及上訴
    人提出之車險理賠醫務諮詢資料送請高雄榮民總醫院鑑定，
    該院鑑定意見如下，有病歷書面鑑定書在卷可稽（原審卷二
    第37至55、135至159頁）：
　　⒈呂國賢案發年齡83歲，病史包括糖尿病及高血壓，於108年
      8月28日由家屬轉送至高雄長庚醫院急診，主訴因騎摩托
      車車禍，當日腦部電腦斷層顯示左額葉、頂葉多處腦出血
      ，左顴上頜複雜性骨折及右上頷竇6.7x3.8x3.8公分病灶
      ，住院至108年9月24日出院，出院時及108年10月1日回神
      經外科門診時意識清醒，四肢肌力4-5分需輪椅協助。在
      家期間有多次跌倒，108年10月16日因左髕骨骨折由家屬
      送至寶建醫院，住院至108年10月24日出院。出院時肢體
      無力，自我照顧能力缺失，家屬安排至柏愛老人養護中心
      就養，於中心期間意識清醒但無法行走，需協助餵食。因
      痰多108年11月7日送至屏東醫院，腦部電腦斷層顯示腦部
      無出血，診斷為肺炎，以抗生素治療，108年11月20日曾
      接受上頷竇病灶切片顯示疑乳頭狀瘤，治療至108年12月1
      7日因肺炎併敗血症及呼吸衰竭死亡。
    ⒉依據病歷記載，呂國賢於本件事故前仍能騎摩托車出門，
      顯示具備相當的行動能力。108年8月28日因本件事故造成
      多處腦出血，呂國賢自此持續肢體無力，108年10月1日回
      神經外科門診時意識清醒，仍需輪椅協助行動。108年10
      月16日左髕骨骨折之前在家期間有多次跌倒，因此，肢體
      無力在108年10月16日左髕骨骨折之前已存在。又呂國賢
      因車禍造成之多處腦出血雖於108年11月7日腦部電腦斷層
      顯示已吸收，然至死亡前都行動不便，自我照顧能力缺失
      ，須於養護中心就養，最後死於肺炎。
    ⒊肌力分級是用於評估個別肌肉的能力，全身肌肉分別可有
      不等程度的肌力表現，而行動能力與生活自理情形反應的
      是病患整體的功能表現。臨床上肌力分級若低於4至5分，
      是可以有肢體無力、無法行走及自我照顧能力缺失。至於
      肌力分級若低於4至5分是否和免疫力或抵抗力降低有關則
      不得而知，然依據參考文獻，身體虛弱嚴重度愈高愈容易
      因肺炎死亡。
　　⒋鼻竇腫瘤之常見症狀包括鼻水、鼻膿、鼻塞、臉頰腫、疼
      痛及出血，其治療方式需視腫瘤局部侵犯的範圍及是否為
      癌症，施以手術、放射線照射、化學治療等。肺炎之症狀
      包括發燒、咳嗽、胸痛及呼吸困難，其治療方式以藥物治
      療為主。其中手術與化學治療較有機會造成一般病患之身
      體虛弱。呂國賢只有在108年11月20日接受上頷竇病灶切
      片檢查，並無其它進一步治療。
　　⒌依據參考文獻，臺灣養護中心住民發生肺炎的風險和是否
      有糖尿病或血糖控制好壞無相關性，而和巴氏量表分數較
      低（即病患整體功能表現）有正相關。依據病歷記載，呂
      國賢有糖尿病、高血壓及疑上頷竇乳頭狀瘤，但其於本件
      事故前仍能騎摩托車出門，顯示具備相當的行動能力，難
      謂其上開病症與跌倒有直接相關。呂國賢自本件事故後須
      於養護中心就養，持續肢體無力、無法行走、需協助餵食
      ，最後死於肺炎，依據參考文獻，身體虛弱嚴重度愈高愈
      容易因肺炎死亡，依此呂國賢之死亡與本件事故間難謂無
      因果關係。
  ㈣綜觀呂國賢之病歷資料及高雄榮總鑑定意見，可知呂國賢於
    本件事故發生前仍能騎乘機車自由行動，因本件事故受有頭
    部外傷併顱骨骨折、顱內出血等傷害後，自此肢體持續無力
    ，四肢肌力經診斷僅4-5分，需輪椅協助，至柏愛老人養護
    中心就養期間，意識清醒但無法行走，需協助餵食，其行動
    能力、自我照顧能力於短短2個月間即嚴重惡化，更於本件
    事故發生後2個多月，即因併發急性敗血症、肺炎、急性呼
    吸衰竭至屏東醫院急救，於1個多月後死亡，呂國賢死亡結
    果之發生，與其因本件事故受傷導致肢體無力、自我照顧能
    力喪失等健康惡化情狀，時間歷程緊接，應堪認兩者間有相
    當因果關係。上訴人抗辯呂國賢於108年9月24日出院時，身
    體已無異樣，傷勢已治療完成，係因自身罹患之糖尿病、高
    血壓及右鼻竇腫瘤，致身體衰弱死亡云云，與呂國賢之病歷
    記載不符，亦與高雄榮總鑑定意見相左，上訴人復未提出其
    他證據證明呂國賢純係因自身疾病導致死亡，是其此部分之
    抗辯，委無足採。
　㈤上訴人另抗辯呂國賢就本件事故所受損害已與沈勝緯達成和
    解，並受領上訴人給付之保險金6萬元，顯見呂國賢就日後
    可能之損害已有評估考量，呂國賢之請求給付保險金權利已
    消滅，被上訴人為呂國賢繼承人，不得以呂國賢死亡為由，
    請求給付死亡給付云云。經查，呂國賢、沈勝緯於108年10
    月21日簽立和解書，約定由沈勝緯給付呂國賢6萬元（含第
    三人責任保險金4,729元及強制險保險金55,271元）一節，
    為兩造所不爭執。依和解書所載，和解條件為：沈勝緯願賠
    付本件事故所致醫療及其他一切依法可請求之損失共6萬元
    （含強制險）予呂國賢，嗣後無論任何情形，呂國賢或其他
    任何人不可再向沈勝緯要求其他賠償及拋棄民刑事訴訟法一
    切追訴權，固有和解書在卷可稽（原審卷一第87頁），衡以
    當時呂國賢尚繼續就診追蹤本件事故所受之傷害中，和解書
    內關於賠付項目僅具體提及「醫療」，且約定之和解金額含
    強制險給付僅6萬元，足見於呂國賢、沈勝緯於和解成立當
    時，並未預見呂國賢死亡結果之發生，其等係僅就呂國賢之
    醫療及傷害相關之賠償達成和解，自不包括死亡部分在內。
    是以，上訴人抗辯因呂國賢已與沈勝緯和解，被上訴人不得
    請求死亡給付云云，亦不足憑採。
　㈥按因汽車交通事故致受害人傷害或死亡者，不論加害人有無
    過失，請求權人得依本法規定向保險人請求保險給付，於受
    害人死亡之情形，受害人之子女為第一順位請求權人，其死
    亡給付為每1人200萬元，強制汽車責任保險法第7條前段、
    第11條第1項第2款及強制汽車責任保險給付標準第6條定有
    明文。呂國賢之死亡與本件事故間有相當因果關係，已經本
    院認定如前，又被上訴人為呂國賢之養子，呂國賢之繼承人
    僅有被上訴人，為兩造所不爭執，並有戶籍謄本及繼承系統
    表在卷可稽（原審卷一第21至27頁），則被上訴人依上開各
    規定，請求上訴人給付死亡保險金194萬元【計算式：200萬
    元－6萬元（不爭執事項㈣之已受領保險金）＝194萬元】，洵
    屬有據。
六、綜上所述，被上訴人依強制汽車責任保險法第7條、第11條
    第1項第2款、第27條及強制汽車責任保險給付標準第6條規
    定，請求上訴人給付被上訴人194萬元及自109年6月11日起
    至清償日止，按年利1分計算之利息（不爭執事項㈤），為有
    理由，應予准許。原審為上訴人敗訴之判決，理由雖有部分
    不同，結論並無二致，仍應予維持。上訴意旨指摘原判決不
    當，求予廢棄改判，為無理由，應駁回上訴。本件事證已臻
    明確，兩造其餘之攻擊或防禦方法及所用之證據，經本院斟
    酌後，認為均不足以影響本判決之結果，爰不逐一論列，附
    此敘明。
七、據上論結，本件上訴為無理由，判決如主文。
中　　華　　民　　國　　111 　年　　10　　月　　26　　日
                            民事第六庭    
                                審判長法  官  魏式璧
                                      法  官  賴文姍
                                      法  官  黃悅璇
以上正本證明與原本無異。
如對本判決上訴，須於判決送達後20日內向本院提出上訴狀，其
未表明上訴理由者，應於上訴後20日內向本院提出上訴理由書（
均須按他造當事人之人數附繕本）。上訴時應提出委任律師或具
有律師資格之人之委任狀，並依附註條文規定辦理。如委任律師
提起上訴者，應一併繳納上訴審裁判費。
中　　華　　民　　國　　111 　年　　10　　月　　26　　日
                                      書記官  黃楠婷
附註：
民事訴訟法第466條之1：
對於第二審判決上訴，上訴人應委任律師為訴訟代理人，但上訴
人或其法定代理人具有律師資格者，不在此限。
上訴人之配偶、三親等內之血親、二親等內之姻親，或上訴人為
法人、中央或地方機關時，其所屬專任人員具有律師資格並經法
院認適當者，亦得為第三審訴訟代理人。
第1項但書及第2項情形，應於提起上訴或委任時釋明之。